【裁判字號】    97,簡上,64
【裁判日期】    970529
【裁判案由】    清償債務
【裁判全文】
臺灣高雄地方法院民事判決              97年度簡上字第64號
上  訴  人  中南海公寓大廈管理維護股份有限公司
法定代理人  乙○○
訴訟代理人  丙○○
被上訴人    曼哈頓財經總部管理委員會
法定代理人  劉承勳
訴訟代理人  甲○○
上列當事人間請求清償債務事件，上訴人對於民國96年12月14日
本院高雄簡易庭96年度雄簡字第3218號第一審判決提起上訴，本
院於民國97年5 月15日言詞辯論終結，判決如下：
    主      文
原判決關於命上訴人給付超過新臺幣壹拾肆萬捌仟壹佰玖拾陸元
本息，及該部分假執行之宣告，暨除確定部分外訴訟費用之裁判
均廢棄。
上開廢棄部分，被上訴人在第一審之訴駁回。
其餘上訴駁回。
第一審（除確定部分外）及第二審訴訟費用由上訴人負擔五分之
四，餘由被上訴人負擔。
    事實及理由
一、被上訴人法定代理人丁○○已更易為劉承勳，茲據劉承勳具
    狀聲明承受訴訟（見本院卷第39頁），核無不合，應予准許
    。
二、被上訴人起訴主張：兩造曾簽訂契約，約定由上訴人承攬曼
    哈頓財經總部大樓（下稱系爭大樓）之管理服務工作，並負
    責代收大樓住戶管理費（含公共設施水電費及停車位清潔費
    ）及店面營運垃圾清運費後，轉交被上訴人，期間自民國94
    年6 月16日起至95年1 月15日止，上訴人因而指派總幹事即
    訴外人林素甘及管理員數員至系爭大樓，負責執行管理業務
    ，並代收管理費及其他各種代收費用。詎上訴人派駐之管理
    員向系爭大樓住戶收取管理費及其他代收費用合計新臺幣（
    下同）199,717 元後，未將該等款項繳付被上訴人，雖經被
    上訴人屢次催討，上訴人均置之不理，爰依兩造間契約之法
    律關係，起訴請求上訴人給付前開代收款項等語。並求為判
    決：被上訴人應給付上訴人197,717 元（原判決誤載為199,
    717 元），及自95年12月1 日起至清償日止，按年息5%計算
    之利息。原審判決上訴人應給付被上訴人197,217 元及其利
    息，而駁回被上訴人其餘之請求。被上訴人於本院答辯聲明
    ：上訴駁回。（被上訴人就原審駁回其訴部分，未據聲明不
    服）。
三、上訴人則以：被上訴人就其中49,521元部分，並無法舉證住
    戶確已繳納。且系爭大樓之管理費收取作業程序，係由總幹
    事向住戶收取管理費後，將收取之費用及文件資料交由財務
    委員，並由主任委員、監察委員、財務委員於每月之財務報
    表上簽章確認後，連同每月管理費明細表，公告住戶周知，
    所以財務管控與文件資料，均由被上訴人經手、負責，上訴
    人無權干涉，且上訴人已於95年1 月15日撤場，如確有侵占
    情事，被上訴人遲至1 年多後，始行催討，亦與有過失等語
    置辯。並上訴聲明：(一)原判決命上訴人給付197,217 元本息
    部分廢棄。(二)上開廢棄部分，被上訴人在第一審之訴駁回。
四、兩造不爭執事項（見本院卷第45至46頁）：
  (一)兩造曾簽訂契約，約定由上訴人承攬系爭大樓之管理服務工
    作，並負責代收大樓住戶管理費（含公共設施水電費及停車
    位清潔費）及店面營運垃圾清運費等各種代收費用，期間自
    94年6 月16日起至95年1 月15日止，上訴人因而指派總幹事
    林素甘及管理員數員至系爭大樓，負責執行管理業務，並代
    收上開各種費用。
  (二)系爭大樓之管理費收取作業程序，係由總幹事向住戶收取管
    理費後，將收取之費用及文件資料交由財務委員，並由主任
    委員、監察委員、財務委員於每月之財務報表上簽章確認後
    ，連同每月管理費明細表，公告住戶周知。
  (三)上訴人派駐之管理員向系爭大樓住戶收取如附表一所示之管
    理費及清運費共148,196 元，尚未繳付被上訴人。
五、本件兩造之爭點在於：(一)上訴人派駐至系爭大樓之管理員代
    收而未繳回之費用金額若干？(二)被上訴人就本件損害之發生
    ，是否與有過失？茲分述本院得心證之理由如下：
  (一)上訴人派駐至系爭大樓之管理員代收而未繳回之費用金額若
    干？
  1.按稱委任者，謂當事人約定，一方委託他方處理事務，他方
    允為處理之契約。受任人因處理委任事務，所收取之金錢、
    物品及孳息，應交付委任人。遲延之債務，以支付金錢為標
    的者，債權人得請求依法定利率計算之遲延利息。民法第52
    8 條、541 條、第233條第1項分別定有明文。
  2.經查：上訴人於94年6 月16日起至95年1 月15日止，受被上
    訴人之委託，負責系爭大樓之管理服務工作，並負責代收大
    樓住戶管理費（含公共設施水電費及停車位清潔費）及店面
    營運垃圾清運費等各項費用，已如前述，是兩造間之契約應
    為委任關係，則依前揭說明，上訴人因處理系爭大樓之管理
    服務工作，而代收之各項費用，即負有轉交予被上訴人之義
    務。
  3.次查：上訴人派駐之管理員向系爭大樓住戶收取如附表一所
    示之管理費及清運費共148,196 元後，迄今尚未交付被上訴
    人一節，為上訴人所不爭執（見本院卷第33至34頁），並有
    管理費分攤收據單21紙在卷可稽（見原審卷第72至83頁），
    而兩造間之契約已於95年1 月15日屆滿，亦如前述，則上訴
    人自斯時起，即負有將代收如附表一所示之148,196 元，交
    付予被上訴人之義務。詎上訴人迄今仍未將代收如附表一所
    示之款項交付予被上訴人，則被上訴人依兩造間之委任關係
    請求上訴人交付代收款項，即屬有據。且上訴人所負交付如
    附表一所示之代收款項，已於95年1 月15日屆期，而給付標
    的又係金錢，則被上訴人請求自95年12月1 日起至清償日止
    ，按年息5%計算之利息，亦有理由。
  4.至於上訴人主張被上訴人無法證明附表一所示之148,196 元
    為林素甘所侵占等語（見本院卷第61頁），因被上訴人並非
    基於侵權行為之法律關係請求上訴人或林素甘賠償，從而，
    上訴人代收如附表一所示之款項，是否為林素甘所侵占，抑
    或因過失而未交付予被上訴人，均不影響上訴人依兩造間之
    委任契約，負有將代收如附表一所示之款項，交付予被上訴
    人之義務。準此，被上訴人雖不能舉證附表一所示之款項為
    林素甘所侵占，上訴人亦不能免除其依約所負交付代收款項
    之義務。
  5.次按，當事人主張有利於己之事實者，就其事實有舉證之責
    任，民事訴訟法第277 條前段定有明文。民事訴訟如係由原
    告主張權利者，應先由原告負舉證之責，若原告先不能舉證
    ，以證實自己主張之事實為真實，則被告就其抗辯事實即令
    不能舉證，或其所舉證據尚有疵累，亦應駁回原告之請求，
    最高法院17年上字第917 號著有判例可資參照。
  6.經查：被上訴人製作管理費分攤收據單之共有4 聯，其中1
    聯係交予住戶，通知繳款，待住戶自行將款項匯入被上訴人
    帳號，或將現金、支票交予上訴人派駐至系爭大樓之總幹事
    後，再填發第2 聯管理費分攤收據單予住戶保存，第3 聯則
    連同報表送交會計師事務所記帳，第4 聯則為被上訴人之存
    查聯，此為被上訴人所自認（見原審卷第98頁），則系爭大
    樓之住戶如有繳納管理費或各項費用予被上訴人，或交予上
    訴人代收，必然製作管理費分攤收據單予住戶或被上訴人存
    查。因被上訴人主張上訴人代收如附表二所示之款項共49,5
    21元，未依約交付被上訴人一節，為上訴人所否認，則參照
    前揭說明，自應由被上訴人就系爭大樓住戶確有交付如附表
    二所示之款項予上訴人一事，負舉證之責，如未能舉證，即
    應駁回被上訴人此部分之請求。因被上訴人就附表二所示之
    款項，除其中附表二編號7 所示之500 元，因無任何證明，
    而經原審判決駁回被上訴人該部分之請求，且未據被上訴人
    上訴而確定外，其餘附表二編號1 至6 、編號8 至13所示共
    49,021元（計算式＝49,521元－500 元），則僅提出立一會
    計師事務所96年6 月22日函、住戶出具之信函各1 份，以及
    住戶出具之已繳款說明書4 紙為證（見原審卷第38至39頁、
    第86至90頁）。由於立一會計師事務所認定被上訴人對上訴
    人尚有前開49,021元應收帳款，無非係基於系爭大樓住戶即
    訴外人麗陞、陳淑華、陳璋影、戴珮芹、邵櫻枝出具之已繳
    款說明書4 份及信函1 份為憑，而非根據被上訴人提供之管
    理費分攤收據單為查核，且系爭大樓住戶就是否已繳納管理
    費，具有切身之利害關係，而存有為減免自身管理費之支出
    ，而虛偽說明之風險，會計師事務所單憑系爭大樓住戶出具
    之已繳款說明書，據以認定系爭大樓住戶已繳納前開49,021
    元予上訴人，已嫌率斷。再者，被上訴人對於收取系爭大樓
    之各項費用，均有提供管理費分攤收據單第3 聯予會計師事
    務所記帳，因被上訴人開立管理費分攤收據單之目的，在於
    控管各種費用、款項之收入過程，並防免與系爭大樓住戶間
    就有無繳納管理費，發生爭執，從而，管理費分攤收據單乃
    證明系爭大樓住戶已繳納管理費之重要證明，如因特殊原因
    而遺失管理費分攤收據單，自應查核系爭大戶之繳款資料，
    諸如匯款證明或支票，始得確認系爭大樓住戶是否確已繳款
    管理費，然立一會計師事務所在未有管理費分攤收據單之情
    況下，復未就系爭大樓住戶之繳款資金流程為查核，即出具
    函文認定被上訴人尚有前開49,021元應收帳款，即無可採。
    況且，陳璋影寄交之信函係記載被上訴人主張9 月份管理費
    4,184 元及10月份管理費7,467 元，應屬錯誤（見原審卷第
    88頁），姑不論陳璋影前述信函，是否如被上訴人所主張係
    誤將94年9 月及同年10月之管理費，與94年7 與及同年8 月
    之公共水電費混淆之結果（見原審卷第48頁），因依陳璋影
    寄交之前述信函，顯示陳璋影主觀上認為其繳納之款項並非
    4,184 元及7,467 元，詎立一會計師事務所疏未發覺，竟依
    據陳璋影前述信函，認定陳璋影已繳納如附表二編號8 至9
    所示之款項予上訴人代收，益證立一會計師事務所之查核過
    程，過於粗糙與草率。綜上，被上訴人就上訴人曾代收前開
    49,021元款項部分所為舉證，明顯不足，致無法證實其主張
    之事實為真實，則揆諸前揭說明，自應駁回被上訴人此部分
    之請求。
  (二)被上訴人就本件損害之發生，是否與有過失？
  1.按民法第217 條第1 項規定，損害之發生或擴大，被害人與
    有過失者，法院得減輕賠償金額或免除之。此項規定之適用
    ，原不以侵權行為之法定損害賠償請求權為限，即契約所定
    之損害賠償，除有反對之特約外，於計算賠償金額時亦難謂
    無其適用。換言之，民法第217 條有關被害人與有過失之規
    定，其適用範圍不僅及於侵權行為與債務不履行所生損害賠
    償之債，並及於其他依法律規定所生損害賠償之債（最高法
    院54年臺上字第2433號判例、88年度臺上字第398 號判決參
    照）。惟如債權人僅依債之關係，請求債務人履約而為給付
    ，因非請求債務人為損害賠償，參照前開最高法院判決意旨
    ，應無與有過失之適用。
  2.經查：被上訴人係依委任契約請求上訴人履行給付代收如附
    表一所示款項之義務，並非對上訴人主張債務不履行或侵權
    行為之損害賠償，已如前述，依上開說明，即無民法第217
    條與有過失規定之適用。況且，上訴人派駐至系爭大樓之總
    幹事或管理員代收如附表一所示之款項，均係發生於兩造間
    之委任契約期限屆滿前，上訴人依約本有代收系爭大樓住戶
    繳納各種費用之權限，被上訴人僅得於上訴人代收後，依民
    法第541 條規定請求上訴人交付，尚無權禁止系爭大樓住戶
    向上訴人繳納管理費及各種費用，復對上訴人是否及何時履
    行其依民法第541 條交付委託人代收款項之義務，無任何監
    督權限，則被上訴人於委任契約屆滿後，請求上訴人履行其
    依約應繳付之代收款，難認有何過失。雖依系爭大樓之管理
    費收取作業程序，係由總幹事向住戶收取管理費後，將收取
    之費用及文件資料交由財務委員，並由主任委員、監察委員
    、財務委員於每月之財務報表上簽章確認後，連同每月管理
    費明細表，公告住戶周知，已如前述，則被上訴人對於由上
    訴人代收如附表一所示之款項，遲未繳納，衡情應能即早發
    覺，詎被上訴人因內部控管未臻嚴謹，遲至95年11月22日始
    向上訴人催告請求交付款項，此有存證信函1 份在卷可佐（
    見原審卷第5 頁），然被上訴人怠於行使契約權利，固應自
    行承受因證據逸失以致無法索回款項之可能風險，以及請求
    權罹於時效而消滅之不利益，惟尚不得因此免除或減輕上訴
    人之契約責任。從而，上訴人主張被上訴人就請求給付之代
    收款，與有過失等語，要無可採。
六、綜上所述，被上訴人依契約之法律關係，請求上訴人給付14
    8,196 元，及自95年12月1 日起至清償日止，按週年利率5%
    計算之利息，為有理由，應予准許，逾此部分為無理由，應
    予駁回。原審就超過上開應准許部分，為上訴人敗訴之判決
    ，並為假執行之宣告，自有未洽。上訴意旨指摘原判決此部
    分不當，求予廢棄改判，為有理由，爰由本院將原判決此部
    分廢棄，並駁回被上訴人此部分在第一審之訴。至於上開應
    准許部分，原審判命上訴人給付，並為假執行之宣告，核無
    違誤，上訴意旨，仍執陳詞指摘原判決此部分不當，求予廢
    棄，為無理由，應予駁回。
七、據上論結，本件之上訴為一部有理由，一部無理由，依民事
    訴訟法第436 之1 第3 項、第450 條、第449 條第1 項、79
    條，判決如主文。
中    華    民    國    97    年    5     月    29    日
                  民事第四庭  審判長法  官  黃國川
                                    法  官  黃宣撫
                                    法  官  高增泓
上為正本係照原本作成。
本件不得上訴。
中    華    民    國    97    年    5     月    29    日
                                    書記官  王芷鈴
附表一：
┌──┬─────┬────┬────┬────┐
│編號│住戶名稱  │住戶樓別│繳費期間│繳費金額│
├──┼─────┼────┼────┼────┤
│1   │檸檬香草  │1樓之2  │94年6 月│10,000元│
│    │          │        │至9月   │        │
├──┼─────┼────┼────┼────┤
│2   │智富      │4樓之3  │94年10月│ 7,025元│
├──┼─────┼────┼────┼────┤
│3   │智富      │4樓之3  │94年11月│ 6,480元│
├──┼─────┼────┼────┼────┤
│4   │智富      │4樓之3  │94年12月│ 6,232元│
├──┼─────┼────┼────┼────┤
│5   │式新工程  │7樓之4  │94年10月│ 6,558元│
├──┼─────┼────┼────┼────┤
│6   │式新工程  │7樓之4  │94年11月│ 6,049元│
├──┼─────┼────┼────┼────┤
│7   │蔡宛如    │12樓之6 │93年12月│ 4,122元│
├──┼─────┼────┼────┼────┤
│8   │蔡宛如    │12樓之6 │94年1 月│ 8,163元│
├──┼─────┼────┼────┼────┤
│9   │蔡宛如    │12樓之6 │94年2 月│ 8,164元│
├──┼─────┼────┼────┼────┤
│10  │蔡宛如    │12樓之6 │94年3 月│ 8,175元│
├──┼─────┼────┼────┼────┤
│11  │蔡宛如    │12樓之6 │94年4 月│ 8,195元│
├──┼─────┼────┼────┼────┤
│12  │蔡宛如    │12樓之6 │94年5 月│ 8,181元│
├──┼─────┼────┼────┼────┤
│13  │蔡宛如    │12樓之6 │94年6 月│ 8,163元│
├──┼─────┼────┼────┼────┤
│14  │蔡宛如    │12樓之6 │94年7 月│ 7,999元│
├──┼─────┼────┼────┼────┤
│15  │蔡宛如    │12樓之6 │94年8 月│ 8,387元│
├──┼─────┼────┼────┼────┤
│16  │蔡宛如    │12樓之6 │94年9 月│ 8,227元│
├──┼─────┼────┼────┼────┤
│17  │蔡宛如    │12樓之6 │94年10月│ 8,227元│
├──┼─────┼────┼────┼────┤
│18  │蔡宛如    │12樓之6 │94年11月│ 8,248元│
├──┼─────┼────┼────┼────┤
│19  │臺灣三菱  │14樓之4 │95年1 月│ 6,075元│
├──┼─────┼────┼────┼────┤
│20  │志發科技  │11樓之1 │94年7 月│ 5,526元│
├──┴─────┼────┴────┴────┤
│合計            │                   148,196元│
└────────┴──────────────┘
附表二：
┌──┬─────┬────┬────┬────┐
│編號│住戶名稱  │住戶樓別│繳費期間│繳費金額│
├──┼─────┼────┼────┼────┤
│1   │麗陞      │8樓之1  │94年6 月│ 5,093元│
├──┼─────┼────┼────┼────┤
│2   │陳淑華    │10樓之1 │94年6 月│ 2,762元│
├──┼─────┼────┼────┼────┤
│3   │陳淑華    │10樓之1 │94年7 月│ 2,758元│
├──┼─────┼────┼────┼────┤
│4   │陳淑華    │10樓之1 │94年8 月│ 2,898元│
├──┼─────┼────┼────┼────┤
│5   │陳淑華    │10樓之1 │94年9 月│ 2,912元│
├──┼─────┼────┼────┼────┤
│6   │陳淑華    │10樓之1 │94年12月│ 2,754元│
├──┼─────┼────┼────┼────┤
│7   │台灣思科  │19樓之2 │        │   500元│
├──┼─────┼────┼────┼────┤
│8   │陳璋影    │20樓之2 │94年9月 │ 4,187元│
├──┼─────┼────┼────┼────┤
│9   │陳璋影    │20樓之2 │94年10月│ 7,467元│
├──┼─────┼────┼────┼────┤
│10  │陳璋影    │20樓之2A│94年11月│   192元│
├──┼─────┼────┼────┼────┤
│11  │戴珮芹    │22樓之1 │94年7 月│ 4,631元│
├──┼─────┼────┼────┼────┤
│12  │戴珮芹    │22樓之1 │94年8 月│ 6,392元│
├──┼─────┼────┼────┼────┤
│13  │邵櫻枝    │23樓之2 │95年1 月│ 6,975元│
├──┴─────┼────┴────┴────┤
│合計            │                    49,521元│
└────────┴──────────────┘


司法院資訊處製作；財團法人民間司法改革基金會備份。
